臺灣高等法院臺中分院民事判決　　　九十二年度再字第三七號
　　　再審原　告　甲○○
　　　再　審被告　乙○○
右當事人間塗銷抵押權登記簿等事件，再審原告對於中華民國九十一年一月二十二日
本院第二審確定判決（八十九年度上更(一)字第二八號），提起再審之訴，本院於九十
三年五月十一日言詞辯論終結，茲判決如左：
　　　主　　　文
再審之訴駁回。
再審訴訟費用由再審原告負擔。
　　　事實及理由
一、再審原告主張：本院八十九年度上更(一)字第二八號確定判決，以再審被告與伊之
    間無新台幣（下同）伍百萬元之債權債務關係存在之主張為有理由，而確認伊對
    再審被告所有坐落南投縣國姓鄉○○○段七六－七地號土地及其上第七建號建物
    所有權全部（以下稱系爭不動產），以南投縣埔里地政事務所民國八十二年十二
    月二十日埔登字第一九三二○號收件，同月二十四日設定登記伍佰萬元之抵押債
    權不存在，並命伊應協同再審被告向南投縣埔里地政事務所辦理塗銷前開抵押權
　　設定登記。查：(一)其為伊敗訴之判決，乃認本件抵押權所擔保之債權為金錢借貸
　　關係，應由金錢貸與人即訴外人賴進偉及伊證明金錢交付及債權轉讓與伊並通知
　　再審被告之事實，惟再審被告於前程序主張其據以設定抵押權之債權，除三十萬
　　元之部分外，餘皆係賭債，自係主張非償清償，但已經伊否認為賭債，則再審被
　　告主張因賭債而非債清償，依司法院第二二六九號解釋意旨，自應由主張此法律
　　關係發生特別要件之再審被告負舉證證明之責任，詎右開確定判決除置再審被告
　　前後共自認其已自賴進偉取得五十萬元之事實於不顧，復以伊未能證明有金錢交
　　付及通知債權讓與之事實，而為伊敗訴之判決，顯然違反民法第一百八十條民事
　　訴訟法第二百七十九條、最高法院二十二年上字第一一六二號、三十九年台上字
　　第四四八號判例等舉證責任分配之原則，自屬適用法規顯然錯誤。(二)又本件再審
　　被告於前程序歷審中就其向賴進偉取得之借款金額，於第一審中自認共取得五十
　　萬元，嗣於原審上訴審又稱陸續取得一百萬元，以及八十萬元，而於原審再改稱
　　僅收受三十萬元等語。雖其先後自認之借款數額並不相同，但既供承與賴進偉間
　　確有借貸之事實，並已收受款項，則至少在其自認範圍內之借貸債權，應認為合
　　法存在。原確定判決亦認「除上訴人自認向賴進偉借款三十萬元部分外，尚不能
　　證明賴進偉確有交付其餘借款四百七十萬元予上訴人」等語，卻又於主文中宣示
　　伊對再審被告之伍佰萬元抵押債權全部不存在。原確定判決理由欄依據當事人主
　　張之事實，認定再審被告之請求，至少於三十萬元之部分無理由，卻於主文為相
　　反之諭示，致主文之記載與理由不符，顯有判決理由與主文矛盾之違法。(三)再者
　　，按：「債權之讓與，依民法第二百九十七條第一項之規定，非經讓與人或受讓
　　人通知債務人，對於債務人固不生效力，惟法律設此規定之本旨，無非使債務人
　　知有債權讓與之事實，受讓人對於債務人主張受讓事實行使債權時，既足使債務
　　人知有債權讓與之事實，即應認為兼有通知之效力。」最高法院著有二十二年上
　　字第一一六二號判例。又：債權之讓與，依民法第二百九十七條規定，非經讓與
　　人或受讓人通知債務人不生效力，此項通知不過為觀念通知，使債務人知有債權
　　移轉之事實，免誤向原債權人清償而已，在債務人既知債權已移轉於第三人，而
　　向之請求返還擔保債務履行之契據，自不容猶藉詞債權之移轉尚未通知，拒絕對
　　受讓人履行此項債務，而僅向之請求返還擔保債務之契據，此亦有最高法院三十
　　九年台上字第四四八號判例可資參照。依原判決認定本件抵押權設定時，再審被
　　告不知抵押權人改為伊之名義，未受合法通知不生讓與效力等情。然查伊於事後
　　既已以自己名義就系爭不動產實行抵押權，相關文書並以繕本送達再審被告收執
　　，揆諸前揭判例意旨，應認已生合法通知之效力。又，再審被告向法院提起訴訟
　　，主張再審被告抵押債權不存在，即表示已知債權已移轉於伊之事實，暨其後伊
　　行使抵押權，向法院聲請裁定拍賣抵押物，法院裁定書送達再審被告，及伊於前
　　程序歷審審理時，均表明賴進偉將債權讓與伊之事實，均具有通知之效力，且再
　　審被告於八十七年九月八日在本院前程序提出辯論要旨狀理由欄第一項已承認伊
　　自賴進偉處受讓對再審被告之五百萬元債權。足見再審原告將債權讓與之事實，
　　早已通知再審被告，再審被告並已知悉。但確定判決卻認債權讓與未經通知，對
　　再審被告不生效力云云，其論斷違背最高法院之判例，亦屬違背法令。(四)再，本
　　件再審被告於八十七年間具狀向台灣南投地方法院檢察署告發賴進偉等人偽證罪
　　，在告發意旨內稱：「告訴人乙○○曾向賴進偉借貸新台幣八十萬元，並於八十
　　二年三月四日以坐落南投縣國姓鄉○○○段七十六之七號土地與其地上同段七號
　　建物，共同擔保設定二百萬元之抵押權與被告賴進偉。」等語，有該檢察署八十
　　七年度偵字第三三○三號處分書一份可證，再審被告顯己承認取得八十萬元之現
　　款，並設定抵押權無訛。則抵押債權在此範圍內，應屬有效。抵押權在此範圍內
　　也無塗銷之原因，原確定判決竟將全部抵押債權認定為不存在，又准塗銷登記，
　　顯有未合。此項證據在前訴訟程序已存在，係由伊提出，為證明被告賴進偉、吳
　　鳳檜、李連生等並未涉犯偽證罪，未主張證明再審被告已自承取得八十萬元現款
　　。前開證物在前訴訟程序事實審言詞辯論終結前已存在，惟伊不知有此致未斟酌
　　，現始知之。如經斟酌，可受較有利益之裁判等情，爰依民事訴訟法第四百九十
　　六條第一項第一、二、十三款之規定，提起本件再審之訴，求為：(一)廢棄原確定
　　判決；(二)再審被告在前程序第二審之上訴駁回。(三)原確定判決第一、二、三審訴
　　訟費用及本件再審訴訟費用，均由審被告負擔之判決。
二、再審被告則以：伊於八十二年十二月間，係因欠訴外人賴進偉六合彩賭債二百萬
    元，而同意將系爭不動產設定抵押予賴進偉，而將有關抵押權設定登記之資料交
    付予賴進偉，詎遭賴進偉虛偽設定五百萬元抵押權予再審原告，其實伊與再審原
    告間並無五百萬元之抵押債權存在，此均經伊於前程序指訴綦詳，且本件確定判
    決並以伊提出之錄音帶內容明白論述：「．．．依前開對話之錄音全旨觀之，代
    書鍾榮典誤認上訴人（即再審被告）與賴進偉於委託辦理時事先已談妥要辦理設
    定為被上訴人（即再審原告）名義。．．．當時資料各自提出，並未明示設定抵
    押權人改為甲○○，因原抵押權人係賴進偉，而賴進偉所提資料內則為甲○○，
    雖賴進偉表示要辦這個人，並未明示為甲○○，與原設定名義人不同，難認為上
    訴人所知悉」之旨，亦即原判決已明白認定：將抵押權改設定為本件再審原告難
    認為伊所知悉。所以伊根本不是將抵押權設定再審原告抵押權非設定給再審原告
    ，自然無債權讓與通知之可言。故原判決對伊抵押權並非設定予再審原告之事實
    ，已有論斷，而非單論債權讓與通知之效力。伊既自始並非將抵押權設定予再審
　　原告，此設定已無再論斷債權從屬性之必要。再查，抵押權之性質乃從屬於債權
　　而存在，故設定抵押權，以債權之成立為前提，若其債權不成立或無效時，因抵
    押權之有從屬性，其抵押權應不生效力。此乃最高法院七十年度台上字第一四八
    八號判決之實務見解，並無任何抵押權從屬性緩和之情形及理由。本件抵押權設
    定並非設定予再審原告，遑論債權，此種情形要無補正之可能。事實上，實務對
    於抵押權從屬性之緩和均以最高限額抵押權處理，而本件抵押權設定並非最高限
    額抵押權，更無緩和之可言，是再審原告之實施抵押權，聲請拍賣抵押物等行為
    ，均無從補正上述抵押權之從屬性等語，資為抗辯，而求為判決駁回再審原告之
    訴。
三、查本件再審被告於前程序一審起訴主張：伊於八十二年三月四日因需貸款，以所
    有系爭不動產為擔保，為訴外人賴進偉設定二百萬元抵押權，其後賴進偉僅交付
    伊三十萬元。同年十二月間，賴進偉宣稱伊在賴某處簽六合彩積欠之賭債已逾二
    百萬元，要求重新設定擔保額度較高之低押權，將伊所交付有關抵押權設定登記
    之資料，為再審原告虛偽設定五百萬元抵押權登記。按兩造並無債權債務關係，
    伊與賴進偉間除前述三十萬元外，餘均為賭債，縱賴進偉將對伊之賭債債權讓與
    再審原告，依民法第二百九十九條第一項前段規定，伊亦得對抗之。況伊從未收
    受債權讓與之通知，依民法第二百九十七條規定，對於伊不生效力，系爭五百萬
    元抵押權無從成立等情，求為判決確認系爭抵押債權不存在，並命被上訴人塗銷
    該抵押權登記，本院右開確定判決廢棄前程序第一審再審被告敗訴之判決，改諭
    再審被告勝訴之判決，雖以本件再審被告於前程序主張其與再審原告間無債權債
    務關係之存在，雖其欠訴外人賴進偉賭債，但賴進偉未據對其通知該債權已讓與
    再審原告，對其自不生效力，而按抵押權之性質，係從屬於債權而存在，所謂抵
　　押權之從屬性，係指抵押權之發生、移轉及消滅，均應從屬於債權而言，故設定
　　抵押權，以債權之成立為前提，若其債權不成立或無效時，其抵押權應不生效力
　　，而本件再審原告於前程序主張該債權係再審被告賴進偉借款，並簽發支票為擔
　　保，嗣賴進偉將債權讓與再審原告之事實，既不能舉證證明，為主要論斷依據，
　　惟並以依再審被告所提出其與證人即受託辦理本件抵押權設定登記之代書鍾榮典
　　之對話錄旁中鍾榮典所稱：「是啦，他（賴進偉）沒說，幫我改五百萬，五百萬
　　這個，這個辦撤銷。辦這個，你又沒說什麼，轉頭就走了，我怎知道你跟他怎麼
　　講？」「對啊！他（指賴進偉）說設定五百萬就對了，沒講說甲○○，裡面是甲
　　○○的。」；「．．．，你拿來、他拿來（指辦理之資料），放著，就說以前的
　　辦撤銷，把這個改五百萬，我那知道要設定．．．，我沒講設定賴進偉、甲○○
　　，那個沒說。」等語觀之，認代書鍾榮典係誤認再審被告與賴進偉於委託辦理時
　　事先已談妥要辦理設定為再審原告之名義，且此為再審被告所不知悉，自不生債
　　權讓與通知之效力，故認所為從屬之抵押權設定，自亦不生效力之旨甚明。申言
　　之，本院右開確定判決意旨，乃認再審被告係為將系爭不動產設定予訴外人賴進
　　偉，而交付抵押權設定登記資料予賴進偉，遭賴進偉虛偽設定抵押權予再審原
　　告，但兩造間並無該抵押債權債務關係存在之主張為有理由，而為其勝訴之判決
　　。系爭不動產既違背再審被告之原意，而經虛偽設定予再審原告，則縱再審被告
    於前程序歷審及向檢察官告發時，曾自承向賴進偉借款三十萬、五十萬或八十萬
    元及欠其六合彩賭債合計二百萬元，且縱確經賴進偉轉讓與再審原告，但再審被
    告既無設定抵押權予再審原告之合意，該受讓之債權自無從為系爭抵押權之債權
    ，且再審原告亦不能舉證證明其間另有合意暨有交付或受讓五百萬元借款債權而
    設定抵押之事實，則再審被告主張系爭抵押權並無所擔保之五百萬元債權存在，
    請求確認該抵押債權不存在，並命再審原告塗銷上開抵押權設定登記，本院右開
　　確定判決為再審被告勝訴之判決，依法並無違誤，再審原告不諱言其無交付五百
　　萬元借款，或受讓五百萬元抵押債權之事實，徒以再審被告所自承上開不能認屬
　　抵押債權之部分對賴進偉之借款及賭債，已經讓與與之，即認有部分抵押債權存
　　在，而恣意泛指確定判決有適用法規顯然錯誤及判決主文與理由矛盾之違法，暨
　　以上述再審被告為刑事告發時所自承而不能為本件抵押債權之八十萬元時賴進偉
　　之欠款為屬漏未斟酌之重要證物，而據以提起再審，為無理由，應予駁回。
四、據上論結，本件再審之訴為無理由，依民事訴訟法第五百零五條，第四百四十九
　　條第一項，第七十八條，判決如主文。
中　　　華　　　民　　　國　　九十三　　年　　　五　　　月　　二十五　　日
~B1民事第五庭審判長法　官　陳滿賢
~B2　　　　　　　　法　官　邱森樟
~B3　　　　　　　　法　官　朱　樑
右為正本係照原本作成。
如對本判決上訴，須於收受判決送達後二十日內向本院提出上訴書狀，其未表明上訴
理由者，應於提出上訴後二十日內向本院提出上訴理由書(須按他造人數附具繕本)。
上訴時應提出委任律師為訴訟代理人之委任狀。具有民事訴訟法第四百六十六條之一
第一項但書或第二項之情形為訴訟代理人者，另應附具律師及格證書及釋明委任人與
受任人有該條項所定關係之釋明文書影本。
~B　　　　　　　　書記官　陳秀真
中　　　華　　　民　　　國　　九十三　　年　　　五　　　月　　二十八　　日
                                                                        Ｂ
